臺灣基隆地方法院民事裁定　　　　　　 100年度事聲字第79號
異　議　人　林澤民
相　對　人　合作金庫商業銀行股份有限公司
法定代理人　劉燈城
訴訟代理人　陳憲聰
上列當事人間清償債務強制執行事件，異議人就本院民事執行處
司法事務官於民國100年9月13日所為100年度司執字第15091號裁
定聲明異議，本院裁定如下：
    主  文
聲明異議駁回。
    理  由
一、按「當事人或利害關係人，對於執行法院強制執行之命令，
    或對於執行法官、書記官、執達員實施強制執行之方法，強
    制執行時應遵守之程序，或其他侵害利益之情事，得於強制
    執行程序終結前，為聲請或聲明異議。」，「前項聲請及聲
    明異議，由執行法院裁定之。」，強制執行法第12條第 1項
    前段、第 2項規定甚明。又按「當事人對於司法事務官處理
    事件所為之終局處分，得於處分送達後10日之不變期間內，
    以書狀向司法事務官提出異議。」，「司法事務官認前項異
    議有理由時，應另為適當之處分；認異議為無理由者，應送
    請法院裁定之。」，「法院認第 1項之異議為有理由時，應
    為適當之裁定；認異議為無理由者，應以裁定駁回之。」，
    民事訴訟法第240 條之4第1項本文、第2項、第3項分別定有
    規定。本件異議人就本院民事執行處司法事務官於民國 100
    年9月13日以 100年度司執字第15091號清償借款強制執行事
    件裁定駁回其聲明異議之裁定，聲明不服提起異議，是本院
    應就民事執行處司法事務官所為之裁定，審究本件異議有無
    理由。
二、異議意旨略以：
  (一)本件強制執行案件之標的物(1)新北市○里鄉○○里○○段瑪
    鍊港內小段209 地號(2)新北市○里鄉○○街2號4樓及其基地
    新北市○里鄉○○段1073地號，其上未設定新臺幣（下同）
    960萬元最高限額抵押權，亦非該筆最高限額抵押權之擔保
    債權（即本件執行名義之借款債權）所得拍賣之物，故相對
    人合作金庫商業銀行股份有限公司（下稱合作金庫）不得執
    行其最高限額抵押權設定以外之不動產。
  (二)本件相對人合作金庫所持之執行名義係本院91年度執字第76
    40號債權憑證與本院93年度拍字第625 號拍賣抵押物裁定，
    均係960 萬元之最高限額抵押權所擔保之同一債權。既為同
    一債權，自應併受民法物權編施行法第17條、民法第881 條
    之12第1項第5款、同法第881條之2之限制，而不得對已設定
    最高限額抵押權之外不動產聲請強制執行。
三、經查：
  (一)按民法第881 條之12第1項第5款，係規定抵押權人聲請裁定
    拍賣抵押物時，則生確定最高限額擔保抵押債權之效果。民
    法第881 條之2所規定，最高限額抵押權人所確定之原債權，
    僅得於最高限額範圍內行使權利，而法條所稱之權利乃抵押
    權權利，亦即優先於其他普通債權人之優先受償權，並非逾
    最高限額抵押權擔保範圍之債權失其一般債權效力。因此上
    揭規定係限制最高限額抵押權人如行使最高限額抵押權，其
    受最高限額抵押擔保之範圍，然最高抵押權人如不行使最高
    限額抵押權優先受償權，而以一般債權人之地位行使債權請
    求權，則顯無適用上揭最高限額抵押之規定餘地。
  (二)經查：相對人合作金庫於本件執行程序中提出之執行名義，
    為本院91年度執字第7640號債權憑證，且該債權憑證乃基於
    臺灣台北地方法院91年度重訴字第655 號民事判決及其確定
    證明書所核發，本件執行程序中執行名義內容為「債務人應
    連帶給付債權人新臺幣陸佰捌拾萬捌仟柒佰柒拾壹元，及
    自民國八十七年一月二十八日起至清償日止，按年息百分之
    八‧八計算之利息，並自民國八十七年一月二十八日起至清
    償日止，按上開利率百分之二十計算之違約金。」，上揭執
    行名義內容乃為異議人應對相對人負擔給付上揭金錢之義務
    ，是以相對人合作金庫依據上揭債權憑證之執行名義內容對
    債權憑證所載債務人林澤民之名下任何財產聲請強制執行，
    以滿足上揭金錢給付之債權，於法均無不合。又查本件相對
    人所提出執行名義並非異議人所稱本院93年度拍字第625 號
    拍賣抵押物裁定，因此相對人執行之標的當然並不限於設定
    抵押權之抵押物，異議人抗辯系爭強制執行程序所查封拍賣
    之標的物，並未設定最高限額抵押，因此相對人不得查封拍
    賣顯屬誤認。從而異議人援引上揭法條規定主張相對人於本
    件行使一般債權請求權時，不得扣押最高限額抵押權設定抵
    押物以外之標的物，及應適用上揭最高限額抵押權之規定，
    應屬無據。
  (三)復按「抵押權人，於債權已屆清償期，而未受清償者，得聲
    請法院，拍賣抵押物，就其賣得價金而受清償。」，民法第
    873 條定有明文；而上開規定於民法物權編修正前所設定之
    最高限額抵押權準用，此觀民法物權編施行法第17條、民法
    第881 條之17規定可明。抵押權之實行，本質上即為抵押權
    人之權利，則實行與否，乃抵押權人之權利，而非義務，有
    抵押權之債權人，甚至亦得先就債務人其他財產取償，不足
    部分再實行抵押權，以資受償，最高法院18年上字第2029號
    、19年上字第746 號著有判例意旨，可資參照。復按為同一
    債權之擔保，於數不動產上設定抵押權，抵押物全部或部分
    同時拍賣時，拍賣之抵押物中有為債務人所有者，抵押權人
    應先就該抵押物賣得之價金受償，民法第875條之1固定有明
    文，而依民法物權編施行法第14條第1 項規定，上開修正民
    法第875條之1之規定，於抵押物為債務人以外之第三人所有
    ，而其上之抵押權成立於民法物權編修正施行前者，亦適用
    之。是依上開規定，共同抵押雖係採債務人優先負擔主義，
    惟此僅在限制抵押權人應先就債務人所有之抵押物賣得價金
    ，受償其擔保債權而已，並不影響抵押權人如何選擇部分或
    全部抵押物同時聲請拍賣之權利，以期調和減少將來物上保
    證人之求償問題而不影響抵押權人之受償權益。是以縱然本
    件執行名義之債權，與異議人所稱本院93年度拍字第625 號
    民事裁定所擔保之債權同一，然依據上揭判例要旨，相對人
    仍有權利就非抵押權標的物取償，僅係相對人於本件執行程
    序中為普通債權人，並無就該標的物賣得價金優先受償之權
    利，異議人認相對人不得扣押系爭財產取償，顯屬誤認。
四、綜上所述，異議人指摘原裁定不當，求予廢棄原裁定，為無
    理由，應予駁回。
五、本件聲明異議為無理由，爰依民事訴訟法第240 條之4第3項
    後段，裁定如主文。
中    華    民    國   100    年    12    月    12    日
                  民事庭法  官  黃永定
以上正本係照原本作成。
如對本裁定抗告，應於本裁定送達後10日內，向本院提出抗告狀
，並繳納抗告費新臺幣1,000元。
中    華    民    國   100    年    12    月    12    日
                        書記官  潘端典